臺灣基隆地方法院刑事判決　　　　　　　 96年度訴字第380號
公　訴　人　臺灣基隆地方法院檢察署檢察官
被　　　告　乙○○
上列被告因違反毒品危害防制條例案件，經檢察官提起公訴（96
年度毒偵字第44號），被告並為有罪陳述，本院合議庭乃裁定由
受命法官獨任以簡式審判程序進行審理，並判決如下：
    主  文
乙○○施用第一級毒品，處有期徒刑陸月；又施用第二級毒品，
處有期徒刑月，扣案之組裝吸食器貳組均沒收。應執行有期徒
刑捌月，扣案之組裝吸食器貳組均沒收。
    事  實
一、乙○○前因初犯施用毒品案件，經觀察、勒戒後，認無繼續
    施用毒品之傾向，甫於民國95年11月6 日經釋放出所，並由
    臺灣基隆地方法院檢察署檢察官分別於95年11月2 日，以95
    年度毒偵緝字第91號為不起訴處分確定；於96年1 月19日，
    以96年度毒偵字第111 號為不起訴處分確定。乃猶不思戒除
    毒癮，復基於施用第一級毒品海洛因之故意，於95年12月21
    日晚間7 時，在基隆市○○○街21號北極星汽車旅館第106
    號房內，將海洛因捲放入香煙內再予點燃吸食，藉以施用第
    一級毒品海洛因。又基於反覆持續施用第二級毒品安非他命
    類（安非他命暨甲基安非他命）之故意，自95年11月底之某
    日起，至96年5 月初之某日止，或在臺北縣金山鄉○○村○
    ○路268 號其住處，或在基隆市○○○街21號北極星汽車旅
    館第106 號房內，將安非他命類置放在自行組裝之吸食器內
    燒烤使生霧化白煙再以口鼻吸食，藉以施用第二級毒品安非
    他命類，平均1 到2 日施用1 次。其間，則為警於95年12月
    21日晚間7 時，在基隆市○○○街21號北極星汽車旅館櫃檯
    旁臨檢查獲，並在上開106 號房內起獲乙○○所有之組裝吸
    食器2 組扣案，經採其尿液送驗結果，則呈嗎啡（海洛因代
    謝後尿液檢出成份）、安非他命暨甲基安非他命陽性反應。
二、案經臺北縣政府警察局汐止分局移送臺灣基隆地方法院檢察
    署檢察官偵查起訴。
    理  由
壹、程序事項
    本案被告乙○○所犯者非為死刑、無期徒刑、最輕本刑為三
    年以上有期徒刑之罪或高等法院管轄之第一審案件，其於準
    備程序進行中，先就被訴事實為有罪之陳述，經告知其簡式
    審判程序之旨，並聽取公訴人、被告之意見後，本院業已依
    刑事訴訟法第二百七十三條之一第一項規定，裁定由受命法
    官獨任以簡式審判程序進行本案之審理。
貳、實體事項
一、前揭事實業據被告乙○○於本院審理時坦承在卷，並有組裝
    吸食器2 組扣案可佐；且被告為警查獲後所採集之尿液檢體
    ，經臺北縣政府警察局汐止分局送請臺灣檢驗科技股份有限
    公司以氣相層析質譜儀法為確認檢驗結果，呈嗎啡（海洛因
    代謝後尿液檢出成份）、安非他命暨甲基安非他命陽性反應
    ，此亦有臺灣檢驗科技股份有限公司96年1 月10日CH/2007/
    10207 號濫用藥物尿液檢驗報告暨臺北縣政府警察局汐止分
    局移送毒品危害防制條例人犯尿液檢體編號對照表在卷可憑
    ；參之以酵素免疫分析或薄層定性分析等方式為初步篩檢者
    ，檢驗結果雖有相當程度偽陽性之可能，然以氣（液）相層
    析、質譜分析之儀器為交叉確認者，檢驗結果出現偽陽性之
    機率則極低，因而具有公信力，核足為對涉嫌人不利之認定
    ；暨一般人注射海洛因經體內吸收代謝約30分鐘以後，乃轉
    換以嗎啡為主要成份（主要型態），陸續隨尿液排出體外，
    並以最初6 至12小時之排泄量最多。若以日計，約有80% 之
    毒品代謝物（嗎啡），可在注射後24小時以內隨尿液排出體
    外，至其他剩餘劑量則可在數日內分別隨尿液排出體外；又
    安非他命類經口服投與後，70% 約於24小時以內自尿液中排
    出，90% 則於96小時以內自尿液中排出，是實務目前固衡常
    以尿液檢測判斷受驗者曾否施用毒品，惟鑑於國內現階段針
    對尿液所檢測者，僅為該尿液是否呈安非他命類陽性反應而
    已，至其實際投與量之多寡，則每因安非他命之檢出與個人
    投與方式、投與量、體質、採尿時間，乃至檢驗儀器之精密
    度等諸多因素息息相關，而無從憑以精確推斷，遑論進而據
    以回推（自受驗者採集尿液之時間回推）其精確之投與時間
    。然則，自受驗者口服投與後所得檢測出安非他命之通常時
    間推斷，其投與時間距離其採尿時間最長可能不會超過4 日
    。此復曾經法務部調查局以90年4 月12日陸(一)字第901333
    35號函、行政院衛生署藥物食品檢驗局以81年2 月8 日（
    ）藥檢壹字第001156號函釋在案。勾稽以觀，足見被告於本
    院審理時之任意性自白，與事實相符，堪可採信。再者，被
    告前因初犯施用毒品案件，經觀察、勒戒後，認無繼續施用
    毒品之傾向，甫於95年11月6 日經釋放出所，並由臺灣基隆
    地方法院檢察署檢察官分別於95年11月2 日，以95年度毒偵
    緝字第91號為不起訴處分確定；於96年1 月19日，以96年度
    毒偵字第111 號為不起訴處分確定。觀諸卷附臺灣高等法院
    被告前案紀錄表、前揭不起訴處分書所載內容自明。從而，
    本案事證明確，被告於初犯施用毒品案件之五年以內，再犯
    施用毒品之犯行，堪可認定，應依法論科。
二、論罪科刑：
  (一)查海洛因、安非他命類分別係毒品危害防制條例所列管之第
    一級、第二級毒品，此為該條例第二條第二項第一款、第二
    款所明定。按犯毒品危害防制條例第十條之罪（施用毒品罪
    ）者，檢察官應聲請法院裁定，令被告入勒戒處所觀察、勒
    戒，經勒戒處所陳報，認受觀察、勒戒人無繼續施用毒品傾
    向者，應即釋放，並為不起訴之處分；認有繼續施用毒品傾
    向者，即應聲請法院裁定令入戒治處所強制戒治，俟強制戒
    治期滿釋放，再為不起訴之處分。惟依上揭規定觀察勒戒或
    強制戒治執行完畢釋放後，五年內再犯毒品危害防制條例第
    十條之罪（施用毒品罪）者，檢察官即應依法追訴，毒品危
    害防制條例第二十條第一項、第二項、第二十三條第二項分
    別定有明文。
  (二)核被告於初犯施用毒品案件以後之五年以內，再犯施用第一
    級毒品海洛因、第二級毒品安非他命類之行為，係犯毒品危
    害防制條例第十條第一項之施用第一級毒品罪、同條第二項
    之施用第二級毒品罪。被告持有第一級毒品海洛因、第二級
    毒品安非他命類之低度行為，應分別為施用第一級、第二級
    毒品之高度行為所吸收，均不另論罪。
  (三)查起訴書雖誤繕被告施用毒品之時間暨地點，然此業據蒞庭
    檢察官於未變動其社會基本事實同一性之前提下，當庭更正
    如本判決事實欄之所載，此有本院審判筆錄在卷可稽；核此
    更正範圍，亦無礙於原起訴所特定之事實。本於檢察一體之
    原則，本院當以蒞庭檢察官所到庭更正者，為起訴所指之犯
    罪時、地。
  (四)被告前後多次施用第一級毒品海洛因，又前後多次施用第二
    級毒品安非他命類，均時間密接，且依社會通念，復足可認
    為係基於一個意思決定所為之具有反覆性及延續性之行為，
    乃學理上所稱之「集合犯」，應僅成立一罪。按刑事法若干
    犯罪行為態樣，本質上原具有反覆、延續實行之特徵，立法
    時既予特別歸類，定為犯罪構成要件之行為要素，則行為人
    基於概括之犯意，在密切接近之一定時、地持續實行之複次
    行為，倘依社會通念，於客觀上認為符合一個反覆、延續性
    之行為觀念者，於刑法評價上，即應僅成立一罪。學理上所
    稱「集合犯」之職業性、營業性或收集性等具有重複特質之
    犯罪均屬之，例如經營、從事業務、收集、販賣、製造、散
    布等行為概念者是（最高法院95年度臺上字第1079號判決意
    旨參照）。查毒品因均有高度之成癮性及濫用性；即一方面
    因「耐藥性」的影響，導致行為人必須逐漸增加施用劑量，
    方能達成其主觀之相同效果；他方面則因「生理依賴性」及
    「心理依賴性」的影響，導致行為人對毒品產生強烈渴求，
    而終至不能根絕。職此，立法實務固以戒斷行為人之毒癮（
    包括身癮及心癮）為其首要；惟倘行為人曾經刑事處遇方式
    助其戒斷毒癮，猶於短時間內再犯施用毒品，足見原所據以
    實施之治療程序，顯然不能收其實效，是乃明定應依法追訴
    處罰。據此可知，施用毒品之行為本身，顯然具有反覆性及
    延續性之特徵；準此，「持續多次施用」應屬此類犯罪之常
    態，倘認此為數行為，並對之為數罪評價，則恐與刑罰之過
    度評價禁止原則相悖，並有違憲法所揭櫫之比例原則。從而
    ，於刑法評價上，「持續多次施用」毒品，自應僅成立「集
    合犯」之實質一罪。
  (五)被告所犯上開二罪，犯意各別，行為互殊，罪名不同，應予
    分論併罰。
  (六)刑之酌科
  1.本院審酌被告犯罪之動機、吸食頻率、曾有施用毒品之前科
    仍不知戒除，惟慮及其犯後坦承犯行、所犯乃戕害自己身心
    健康，尚未危及他人等一切情狀，分別量處如主文所示之刑
    ，併定其應執行刑。
  2.查刑法第四十一條規定業於94年1 月7 日經三讀修正，於94
    年2 月2 日經總統公布，並自95年7 月1 日起開始施行。即
    在95年6 月30日以前，行為人所犯之併合處罰數罪，倘其各
    罪之宣告刑均得易科罰金，乃所定之執行刑竟逾六個月者，
    依修正施行前之刑法第四十一條第二項規定：「併合處罰之
    數罪，均有前項情形，其應執行之刑逾六月者，亦同。」本
    應併就所定執行刑諭知易科罰金之折算標準。惟自95年7 月
    1 日起，刑法第四十一條第二項業已修正為：「前項規定於
    數罪併罰，其應執行之刑未逾六月者，亦適用之。」參諸修
    正理由三：「90年1 月10日公布修正之第二項（即「併合處
    罰之數罪，均有前項情形，其應執行之刑逾六月者，亦同」
    ），係為配合司法院大法官釋字第366 號解釋，而增訂之規
    定。按學理上雖有『法定刑』、『處斷刑』、『宣告刑』、
    『執行刑』等區別，惟第一項所謂受六個月以下有期徒刑或
    拘役之『宣告』，基於易科罰金應否採行，專屬刑罰之執行
    技術問題，應指最終應執行之刑之宣告而言，而非指學理所
    謂『宣告刑』。數罪併罰之各罪，雖均得合於第一項之要件
    ，惟因其最終應執行之刑之宣告，已逾六個月者，其所應執
    行之自由刑，既非短期自由刑，自無採用易科罰金之轉向處
    分之理由。例如，行為人所犯10罪，各宣告有期徒刑五個月
    ，數罪併罰合併宣告應執行之刑為四年，其所應執行之刑，
    既非短期自由刑，如仍許其易科罰金，實已扭曲易科罰金制
    度之精神。爰刪除本項之規定，以符易科罰金制度之本旨。
    」足見，行為人所犯之併合處罰數罪，倘所定之應執行刑已
    經逾越六個月，就令其各罪之宣告刑均得易科罰金，仍不得
    再就所定執行刑諭知易科罰金之折算標準。且行為人既因此
    項併合處罰之結果，而毫無易科罰金之可能，參諸司法院大
    法官釋字第144 號之解釋意旨，本院當亦毋庸再就併合處罰
    各罪之原宣告刑，諭知其易科罰金之折算標準。特此指明。
  (七)扣案之組裝吸食器2 組，係被告所有，供施用第二級毒品安
    非他命之所用，此業據被告敘明無誤；兼以或係一般市售養
    樂多塑膠空瓶佐以塑膠吸管組裝而成，或係一般市售玻璃試
    管佐以橡膠管組裝而成，均非專供施用毒品之器具，此亦經
    本院當庭勘驗無誤（參見本院審判筆錄），爰依刑法第三十
    八條第一項第二款規定，併予宣告沒收。至員警於95年12月
    21日晚間7 時，在基隆市○○○街21號北極星汽車旅館第10
    6 室併予查扣之安非他命、海洛因、分裝杓等物，則非被告
    所有供本案犯罪之所用，而與本案核無關聯，此亦經被告陳
    明在卷，從而，本院自無從隨案併為沒收諭知，附此指明。
據上論斷，應依刑事訴訟法第二百七十三條之一第一項、第二百
九十九條第一項前段，毒品危害防制條例第二十三條第二項、第
十條第一項、第二項，刑法第十一條前段、第五十一條第五款、
第三十八條第一項第二款，判決如主文。
本案經檢察官甲○○到庭執行職務。
中　　華　　民　　國　　96　　年　　6 　　月　　8 　　日
                  刑事第二庭法  官  王慧惠
以上正本證明與原本無異。
如不服本判決應於收受本判決後10日內向本院提出上訴書狀，其
未敘述上訴理由者，並得於提起上訴後10日內向本院補提理由書
狀（均須按他造當事人之人數附繕本。）「切勿逕送上級法院」
中　　華　　民　　國　　96　　年　　6 　　月　　8 　　日
                            書記官  王一芳
附錄論罪法條：
毒品危害防制條例第10條第1項、第2項
施用第一級毒品者，處 6 月以上 5 年以下有期徒刑。
施用第二級毒品者，處 3 年以下有期徒刑。
